臺灣桃園地方法院民事判決　　　　　　 99年度家訴字第169號
原　　　告　乙○○
　　　　　　　　　　　　
訴.訟代理人　謝淑芬律師
被　　　告　甲○○
　　　　　　　　　　　　
上列當事人間請求確認婚姻關係不成立事件，於民國100 年3 月
18日言詞辯論終結，本院判決如下：
    主      文
確認原告與被告之婚姻關係不成立。
訴訟費用由被告負擔。
    事實與理由
壹、程序方面：
一、按「確認法律關係之訴，非原告有即受確認判決之法律上利
    益者，不得提起之；確認證書真偽或為法律關係基礎事實存
    否之訴，亦同。前項確認法律關係基礎事實存否之訴，以原
    告不能提起他訴訟者為限。」，民事訴訟法247 條第1 項、
    第2 項定有明文。又此所謂「即受確認判決之法律上利益」
    者，係指法律關係之存否不明確，原告主觀上認其在法律上
    之地位有不安之狀態存在，而且此種不安之狀態，能以確認
    判決將之除去之者。若縱經法院判決確認，亦不能除去其不
    安之狀態者，即難認有即受確認判決之法律上利益。本件原
    告主張其與被告間之婚姻關係不成立，該項法律關係之存否
    不明確，致原告在私法上之地位有不安之狀態或受侵害之危
    險，原告依法提起本件確認訴訟，應認有即受確認判決之法
    律上利益，合先敘明。
二、次按「婚姻無效、確認婚姻成立或不成立、撤銷婚姻、離婚
    或夫妻同居之訴，得合併提起，或於第一審或第二審言詞辯
    論終結前，為訴之變更、追加或提起反訴。依前項規定得為
    訴之變更、追加或提起反訴者，不得另行起訴。」民事訴訟
    法第572 條第1 項及第2 項前段定有明文。又不得同時併存
    之婚姻事件其訴訟標的互相排斥者，應以預備合併之方式行
    之。又按預備訴之合併者，即附有先位之訴無理由，始請求
    法院就後位之訴為判決，先位之訴有理由，即不求法院就後
    位之訴為判決之條件之合併。而確認婚姻不成立之訴與離婚
    之訴，其目的各異、訴訟標的非同一，又互相排斥不得併存
    。且依邏輯上解決之順序，婚姻不成立之訴有先為解決之必
    要，若無理由駁回，始應就離婚之訴審理。
三、被告未於言詞辯論期日到場，查無民事訴訟法第386 條所列
    各款情形，爰依原告之聲請，由其一造辯論而為判決。
貳、實體方面：
一、原告起訴主張：
　(1)緣兩造於民國74年夏天訂婚，因訂婚後發覺被告整天遊手好
  　閒不工作，卻又好高騖遠，經常假藉投資名義向其父親要錢
    ，本想退婚，宥於鄉下地方注重面子問題而作罷。77年間被
    告父親往生，因被告父親遺願即是兩造快點結婚，而民間習
    俗直系長輩往生須於百日內完婚，否則三年內不能結婚，遂
    購買結婚證書，由被告自行填寫結婚證書內文及結婚人甲○
    ○（即被告）、乙○○（即原告）、主婚人丙○○（原告父
    親）、丁○○○（被告母親）、介紹人戊○○○（原告之堂
    姊）、證婚人己○○（乃原告堂姊之配偶，亦為被告之親戚
    ）之姓名，由被告交付原告、原告父親丙○○印章予被告用
    印，另被告不知以何方式取得丁○○○、戊○○○、己○○
    之印章用印後，於77年12月27日被告即持該結婚證書前往戶
    政事務所辦理結婚登記。
　(2)按「結婚，應有公開儀式及二人以上之證人。經依戶籍法為
 　 結婚之登記者，推定其已結婚。」96年5 月23日修正前民法
    第982 條定有明文。若不具備第982 條第1 項之方式者，依
    96年5 月23日修正前民法第988 條第1 款之規定，該婚姻無
    效。查兩造並無結婚之公開儀式及二人以上之在場證人，僅
    圖一時之便，由被告自行填寫結婚證書內文及結婚人、主婚
    人、介紹人、證婚人姓名並用印後，繼而持向戶政事務所辦
    理結婚登記。為期兩造之身分關係明確，為此狀請鈞院判決
    如先位訴之聲明所示，確認原告與被告間之婚姻關係不成立
    。
　(3)有關離婚部分：
　退步而言，若鈞院經調查後認兩造婚姻關係成立。乃兩造辦
  　理結婚登記後，被告依然整天遊手好閒未有工作，原寄望子
    女庚○（00年0 月00日生）出生後，被告會有所改變，善盡
    父親責任，惟被告依然故我，兩造因而時起口角。80年年底
    ，原告受不了被告不負責任之態度，乃帶著子女庚○前往台
    北投靠原告哥哥及妹妹（寄住原告妹妹家，並在原告哥哥之
    房屋公司上班），自食其力養育子女庚○。分居三年多後，
    被告表示會改過自新，好好上班養家，給原告及子女完整幸
    福家庭，原告念及子女年紀尚幼，遂於83年返家與被告重新
    共同生活。詎被告本性難移，依舊成天遊手好閒，東晃西晃
    ，為了被告不負擔家用問題，兩造經常吵架，被告惱羞成怒
    之餘，甚而會以三字經辱罵原告，或摔東西發洩脾氣。又原
    告於結婚登記前即購有坐落桃園縣中壢市○○路○○巷○○號5
    樓房地1 棟。乃被告認為兩造既已辦結婚登記，該房地即為
    夫妻共有，其亦有一半權利，並自90年間起，即不斷假藉各
    種投資名義要求原告以該房地貸款借錢供其使用，並表示借
    款其會負責清償。惟因該房地乃原告及子女庚○唯一棲生之
    所，而被告本有其父親往生時留下之財產可供投資之用，卻
    未見被告有任何作為，反而整天遊手好閒不工作，原告擔心
    若同意以該房地抵押借款供被告使用，從被告以往之作為，
    根本無能力還款，屆時房屋不但會遭拍賣，落得原告及子女
    庚○連棲生之住所都沒有，原告還要多背負債務，遂加以拒
    絕。為了原告不同意以房地抵押借款供被告使用一事，兩造
    亦經常起爭執，到最後原告累了不想再回應，也不想再講話
    ，被告遂轉而以留紙條之方式，要求原告以房地借款供其投
    資使用，要求深夜談判，甚而還以其保有意外險，會犧牲自
    己，用生命保險金保障原告之利益（意指以自殺換取意外保
    險金，保障原告權利），不斷脅迫原告就範，致原告精神遭
    受到強大之壓力，幾乎崩潰有焦慮狀態，不得不持續在醫院
    診所之精神科門診治療，罹患焦慮症及精神官能性憂鬱症。
    也因精神壓力過大，導致胃食道逆流、食道炎、慢性胃炎、
    肝囊腫。十多年來兩造不但未曾同房，也幾乎不講話，縱使
    講話，亦一定是為了被告不負擔家用及被告要求原告以房地
    抵押借款供其投資使用，原告不同意一事而爭吵不休，兩造
    雖同住一屋簷下，卻比陌生人還不如，空有夫妻之名而無夫
    妻之實。
　98年12月29日晚上10時30分許，原告拖著工作完畢後疲憊的
  　身子回家，甫進家門不久，被告又開始要求原告將名下所有
    房地貸款供其投資使用，強調其有買意外險，其會犧牲（自
    殺），原告不會吃虧。原告不願配合，被告竟大聲嚷嚷吼叫
    ，摔東西，以三字經辱罵原告。因子女庚○在外求學，家裡
    僅有原、被告二人，原告十分害怕，遂躲進後面小房間，乃
    被告尾隨重擊房門，一直要求原告再談不肯罷休，原告精神
    幾乎崩潰，最後原告揚言要打110 報案，被告才停止其行逕
    ，惟時間已是翌日凌晨1 時30分左右，而原告經此衝擊，已
    是整晚無法入睡。嗣後向朋友提及此事，在朋友之建議下，
    於99年1 月5 日前往中壢分局報案，因當時兩造仍同住一屋
    簷下，擔心被告知道原告報案後，會對原告動粗，遂向家暴
    官表示不要通報被告，以免激怒被告。迄99年3 月底，原告
    之精神再也無法負荷，遂離家在外居住迄今。
　兩造雖同住一屋簷下，卻比陌生人還不如，空有夫妻之名而
    無夫妻之實，婚姻實已破裂難繼續維持。為此，爰依民法第
    1052條第1 項第3 款不堪同居之虐待及同法第2 項有難以維
    持婚姻之重大事由規定，請求鈞院判決如備位訴之聲明：准
    原告與被告離婚。
　(4)提出：戶籍謄本2 件、結婚證書影本1 件、土地及建物謄本
　  各1 件、被告書寫之字條影本20件、診斷證明書影本5 件、
    調查記錄表影本1件為證。
二、被告未於言詞辯論期日到場，亦未提出書狀作何聲明或陳述
    。
三、得心證之理由：
  (1)原告主張兩造並無結婚之公開儀式及二人以上之在場證人，
    僅圖一時之便，由被告自行填寫結婚證書內文及結婚人、主
    婚人、介紹人、證婚人姓名並用印後，繼而持向戶政事務所
    辦理結婚登記等情，業據提出戶籍謄本2 件及結婚證書影本
    1 件為證，並經證人即原告之母親辛○○蟾於本院審理時證
    述：「（兩造結婚之事你是否清楚？）不知道，我沒有聽過
    。（你親家公於何時過世？）我不記得，約是民國77年。（
    依戶籍登記，兩造於77年12月27日結婚，是否於親家公過世
    百日內？）我不知道。（兩造有無辦結婚喜宴？）根本沒結
    婚，我不知道。（兩造是否為趕於親家公過世百日內才辦理
    結婚？）完全不知道。沒聽過。（你有無參加過兩造之喜宴
    ？）沒有。（平日與原告感情如何？）很好。（是否知道原
    告是否有訂婚過？）有訂婚，有參加過她的訂婚。（訂婚後
    是否就沒有再結婚？）是。」等語；證人即原告之胞妹壬○
    ○亦到庭證述：「（是否知道兩造結婚登記的事？）我不清
　　楚。（兩造是否為趕於被告父親過世百日內才辦理結婚？）
  　不清楚，兩造沒有結婚，只知道有訂婚。（你有無參加過兩
    造之喜宴？）沒有，也沒有公開儀式。」等語明確；而被告
    經合法通知，並未到場爭執上情，或以書狀作何聲明或陳述
    ，堪信原告之主張為真實。
  (2)按結婚，應有公開之儀式及2 人以上之證人。經依戶籍法為
    結婚之登記者，推定其已結婚。又結婚不具備第982 條第1
    項之方式者，無效。96年5 月23日修正前而於97年5 月23日
    前尚有效力之民法第982 條、第988 條第1 款分別定有明文
    。因此婚姻倘無公開儀式及2 人以上之證人者，縱依戶籍法
    已為結婚之登記，當事人亦得舉證證明未曾履行公開儀式及
    2 人以上證人之婚姻方式，而推翻已結婚之推定。次按民事
    訴訟法第568 條第1 項所定婚姻無效之訴與確認婚姻成立或
    不成立之訴，兩者不同，所謂確認婚姻不成立之訴，係主張
    無結婚之事實，而有婚姻之形式；至於婚姻無效之訴，則係
    主張有結婚之事實，而其行為無效而言，亦有最高法院86年
    台上字第483 號判決可資參照。經查本件原告主張兩造婚姻
    關係不成立之事實發生在77年12月27日，是本件應適用修正
    前之上開民法規定，合先敘明。又查兩造於77年12月27日起
    辦理結婚登記迄今，既均未有任何結婚之公開儀式，足認兩
    造並未合法結婚，惟已辦理結婚之登記，參照首開說明，兩
    造間顯無結婚之事實，而僅有婚姻之形式，從而原告請求確
    認兩造婚姻關係不成立，即屬有據，應予准許。
四、按「婚姻無效、確認婚姻成立或不成立、撤銷婚姻、離婚或
　　夫妻同居之訴，得合併提起，或於第一審或第二審言詞辯論
　　終結前，為訴之變更、追加或提起反訴。依前項規定得為訴
　　之變更、追加或提起反訴者，不得另行起訴。」民事訴訟法
　　第572 條第1 項及第2 項前段定有明文。又不得同時併存之
　　婚姻事件其訴訟標的互相排斥者，應以預備合併之方式行之
　　。第按預備訴之合併者，即附有先位之訴無理由，始請求法
　　院就後位之訴為判決，先位之訴有理由，即不求法院就後位
　　之訴為判決之條件之合併。本件原告先位與備位聲明分別為
  　確認婚姻不成立與請求准兩造離婚，其訴訟標的係互相排斥
    者，而原告主張之先位之訴，為有理由，已如上述，故其備
    位請求，已因先位請求成立而解除，爰不另就備位之離婚請
    求為審酌，附此敘明。
五、據上論結，應依民事訴訟法第385 條第1 項前段、第78條，
    判決如主文。
中　　華　　民　　國　　100 　年　　3　　月　　30　　日
                              家事法庭法　官　蕭世昌
以上正本係照原本作成。
如對本判決上訴，須於判決送達後20日內向本院提出上訴狀。如
委任律師提起上訴者，應一併繳納上訴審裁判費。
中　　華　　民　　國　　100 　年　　3　　月　　31　　日
　　　                              書記官  邱仕瀧
